【裁判字號】    99,重家上,3
【裁判日期】    990518
【裁判案由】    返還遺產
【裁判全文】
臺灣高等法院民事判決                 99年度重家上字第3號
上  訴  人  乙○○
視同上訴人  未○○○
            巳○○○
            午○○○
            酉○○○
            天○○
            宇○○
            亥○○
            戌○○
            地○○
            申○○
            甲○○兼吳簡寶朱.
            寅○○兼吳簡寶朱.
            丑○○兼吳簡寶朱.
            丁○○兼吳簡寶朱.
            子○○
被 上訴 人  戊○○
訴訟代理人  李國煒律師
被 上訴 人  庚○○
            丙○○○
            癸○○
            壬○○
            卯○○
            辰○○
            辛○○
            己○○
上  七  人
訴訟代理人  李國煒律師
上列當事人間請求返還遺產事件，上訴人對於中華民國98年10月
6日臺灣桃園地方法院97年度家訴字第104號第一審判決提起上訴
，本院於99年5月4日言詞辯論終結，判決如下：
    主      文
上訴駁回。
第二審訴訟費用由上訴人負擔。
    事實及理由
甲、程序方面
一按「訴訟標的對於數人必須合一確定而應共同起訴，如其中一
  人或數人拒絕同為原告而無正當理由者，法院得依原告聲請，
  以裁定命該未起訴之人於一定期間內追加為原告。逾期未追加
  者，視為已一同起訴」，民事訴訟法第56條之1第1項定有明文
  。又訴訟標的對於數人是否必須合一確定，應依原告主張之事
  實及法律關係定之，非以其主張之權利確實存在為前提，故依
  原告主張之事實及法律關係，其訴訟標的對於數人須合一確定
  者，即有民事訴訟法第56條之1第1項規定之適用。本件上訴人
  主張其被繼承人吳振國之子女計有陳吳阿波、吳川灶、戊○○
  、吳金泉、己○○、庚○○、乙○○、未○○○等8人（下稱
  陳吳阿波等8人）。吳振國於民國55年間購買坐落桃園縣八德
  市○○○段620-2、392-1、391-1、391-2、389-5地號土地計
  五筆（下各筆稱某地號土地，合稱系爭土地），除620-2地號
  土地係購買應有部分14/40外，其餘四筆均為所有權全部。吳
  振國購買之初借用己○○及吳金泉名義登記，復於78年間借用
  庚○○名義，將392-1、391-2地號土地借名登記於庚○○名下
  ，620-2地號土地之應有部分借名登記於戊○○名下。吳振國
  於91年11月11日死亡，其與己○○、吳金泉、庚○○、戊○○
  （下稱戊○○等4人）間之借名契約即因而消滅，不得再為登
  記名義人。系爭土地既屬被繼承人所有，自應歸於被繼承人遺
  產，上訴人為被繼承人之繼承人，自得依繼承及借名契約之法
  律關係，請求己○○、庚○○、戊○○將借名登記於其名下之
  不動產應繼分移轉登記予全體繼承人公同共有。吳金泉於97年
  2月25日死亡，繼承人為丙○○○、癸○○、壬○○、卯○○
  、辰○○、辛○○（下稱丙○○○等6人），上訴人自得請求
  丙○○○等6人將登記為吳金泉所有391-1地號土地（應有部分
  1/2 ），辦理繼承登記後，按應繼分移轉登記為全體繼承人公
  同共有。未○○○、巳○○○、午○○○、酉○○○、天○○
  、宇○○、亥○○、戌○○、地○○、申○○、吳簡寶珠（嗣
  由甲○○、寅○○、丑○○、丁○○承受訴訟）、子○○（下
  稱未○○○等15人）與上訴人同為吳振國之繼承人，訴訟標的
  對於其必須合一確定，而應共同起訴。其等拒絕同為原告，經
  原審於97年8月14日檢附上訴人起訴狀繕本，通知於文到20日
  內具狀表示意見，巳○○○、午○○○、酉○○○、申○○、
  天○○、宇○○、亥○○、戌○○、地○○具狀表示上訴人所
  述並非實情及承認系爭土地為被上訴人所有，本件非借名登記
  而不願涉訟等語；另其餘繼承人受合法送達後均未表達己意。
  原審於97年10月22日依法裁定命未○○○等15人應於收受該裁
  定之日起5日內追加為原告，其等逾期均未追加為原告，揆諸
  上開規定，視為已一同起訴，合先敘明。
二次按「訴訟標的對於共同訴訟之各人必須合一確定者，適用下
  列各款之規定：一、共同訴訟人中一人之行為有利益於共同訴
  訟人者，其效力及於全體；不利益者，對於全體不生效力」，
  民事訴訟法第56條第1項第1款定有明文。本件訴訟標的對上訴
  人、未○○○等15人之各人必須合一確定，原審駁回上訴人、
  未○○○等15人之請求，上訴人提起上訴，依上開規定，其效
  力及於全體，爰列未○○○等15人為視同上訴人。
三又「言詞辯論期日，當事人之一造不到場者，得依到場當事人
  之聲請，由其一造辯論而為判決；不到場之當事人，經再次通
  知而仍不到場者，並得依職權由一造辯論而為判決。前項規定
  ，於訴訟標的對於共同訴訟之各人必須合一確定者，言詞辯論
  期日，共同訴訟人中一人到場時，亦適用之」，民事訴訟法第
  385條第1項、第2項定有明文。本件視同上訴人未○○○等15
  人、被上訴人庚○○經合法通知，未於言詞辯論期日到場，核
  無民事訴訟法第386條所列各款情形，爰依到場兩造之聲請，
  由其就未到場之對造部分一造辯論而為判決。
乙、實體方面：
一上訴人起訴主張：伊與被上訴人均係吳振國之繼承人，吳振國
  之子女為陳吳阿波等8人。吳振國於55年間購買系爭土地，借
  用己○○及吳金泉名義登記，復於78年間將392-1、391-2地號
  土地借名登記於庚○○名下、將620-2地號土地之應有部分借
  名登記於戊○○名下。吳振國於91年11月11日死亡，上開借名
  契約因而消滅，被上訴人不能再為登記名義人，系爭土地既屬
  吳振國所有，應歸於被繼承人遺產，伊為吳振國之繼承人，自
  得依繼承及借名契約之法律關係，請求被上訴人己○○、庚○
  ○、戊○○、吳金泉之繼承人丙○○○等6人將借名登記於其
  名下之不動產應繼分移轉登記予全體繼承人公同共有。爰依借
  名契約、繼承之法律關係，求為命：被上訴人戊○○、庚○○
  、己○○依序將620-2地號權利範圍14/40之土地所有權及389-
  5地號權利範圍1/2之土地所有權、391-2地號權利範圍全部之
  土地所有權及392-1地號權利範圍全部之土地所有權、389-5地
  號權利範圍1/2之土地所有權及391-1地號權利範圍1/2之土地
  所有權，移轉登記為全體繼承人公同共有；被上訴人丙○○○
  等6人將登記為吳金泉所有391-1地號權利範圍1/2之土地所有
  權，辦理繼承登記後，移轉登記為全體繼承人公同共有之判決
  。
  視同上訴人未○○○等15人受合法通知，未於言詞辯論期日到
  場，亦未提出任何書狀。
  被上訴人除庚○○外則以：伊四兄弟於55年11月16日共同籌資
  購買系爭土地，約定借名登記在吳金泉、己○○名下，日後再
  購買土地時則登記在戊○○、庚○○名下，系爭土地遂登記在
  吳金泉、己○○名下，除620-2地號應有部分為各7/40，其餘
  均為各1/2。嗣戊○○於64年間因工作受傷左臂截肢致收入減
  少，伊四兄弟迄77年12月7日時未再購買土地，遂合意終止上
  開借名契約，並約定終止借名契約後之登記方式為391-1地號
  吳金泉、己○○各應有部分1/2、389-5地號戊○○、己○○各
  1/2、620-2地號戊○○14/40、392-1地號庚○○全部、391-2
  地號庚○○全部。上訴人主張系爭土地為吳振國購買，借名登
  記伊四兄弟名下云云，非屬事實。另吳振國於91年11月11日死
  亡，上訴人於97年7月22日起訴時已逾二年，其請求權已罹於
  時效等語，資為抗辯。
  被上訴人丙○○○等6人補稱：伊等被繼承人吳金泉所有391-1
  地號土地應有部分1/2之登記原因為買賣，上訴人所主張之事
  實非屬實在等語。
  被上訴人庚○○受合法通知，未於言詞辯論期日到場，亦未提
  出任何書狀。
二原審駁回上訴人之請求，上訴人提起上訴，聲明：
  (一)原判決廢棄。
  (二)被上訴人戊○○應將620-2地號權利範圍14/40之土地所有權
    、389-5地號權利範圍1/2之土地所有權，移轉登記為全體繼
    承人公同共有。
  (三)被上訴人庚○○應將391-2地號權利範圍全部之土地所有權
    、392-1地號權利範圍全部之土地所有權，移轉登記為全體
    繼承人公同共有。
  (四)被上訴人己○○應將389-5地號權利範圍1/2之土地所有權、
    391-1地號權利範圍1/2之土地所有權，移轉登記為全體繼承
    人公同共有。
  (五)被上訴人丙○○○等6人應將登記為吳金泉所有391-1地號權
    利範圍1/2之土地所有權，辦理繼承登記後，移轉登記為全
    體繼承人公同共有。
  被上訴人除庚○○外則聲明：上訴駁回。
三上訴人主張前揭事實，提出吳振國死亡證明書、系爭土地登記
  謄本等件為證（原審卷(一)第7-15頁）。兩造不爭執之事實：
  (一)吳振國於91年11月11日死亡，兩造均為吳振國之繼承人。
  (二)下列土地於55年11月16日以買賣為原因，移轉登記予吳金泉
    及己○○：
    1.391-2地號土地，吳金泉、己○○權利範圍各1/2。
    2.392-1地號土地，吳金泉、己○○權利範圍各1/2。
    3.391-1地號土地，吳金泉、己○○權利範圍各1/2。
    4.389-5地號土地，吳金泉、己○○權利範圍各1/2。
    5.620-2地號土地，吳金泉、己○○權利範圍各7/40。
  (三)下列土地分別於78年3月21日及78年4月18日，以77年12月7
    日買賣為原因，移轉登記予戊○○：
    1.389-5地號土地，權利範圍2分之1（吳金泉移轉2分之1予
      戊○○）。
    2.620-2地號土地，權利範圍40分之14 (吳金泉、己○○各
      移轉7/40)。
  (四)下列土地於78年4月18日，以77年12月7日買賣為原因，移轉
    登記予庚○○：
    1.392-1地號土地，權利範圍全部（吳金泉、己○○各移轉1
      /2）。
    2.391-2地號土地，權利範圍全部（吳金泉、己○○各移轉1
      /2）。
  (五)系爭土地於78年4月18日登記情形如下：
    1.391-1地號土地，吳金泉、己○○權利範圍各1/2。
    2.389-5地號土地，己○○、戊○○權利範圍各1/2。
    3.620-2地號土地，戊○○權利範圍14/40。
    4.392-1地號土地，庚○○權利範圍全部。
    5.391-2地號土地，庚○○權利範圍全部。
四上訴人主張系爭土地為兩造之被繼承人吳振國之遺產一節，為
  被上訴人所否認，並以前詞置辯。經查：
  (一)按「當事人主張有利於己之事實者，就其事實有舉證之責任
    」，民事訴訟法第277條前段定有明文。故在民事訴訟如原
    告主張權利者，應先由原告負舉證之責，若原告先不能舉證
    ，以證實自己主張之事實為真實，則被告就其抗辯事實即令
    不能舉證，或其所舉證據尚有疵累，亦應駁回原告之請求。
    原告於其所主張之起訴原因，不能為相當之證明，而被告就
    其抗辯事實，已有相當之反證者，當然駁回原告之請求，最
    高法院17年度上字第917號、20年度上字第2466號判例可資
    參照。
  (二)次按借名契約，顧名思義，係指當事人約定，一方（借名者
    ）經他方（出名者）同意，而就屬於一方現在或將來之財產
    ，以他方之名義，登記為所有人或其他權利人，但無使他方
    取得實質所有權或其他權利之意思。而在現行法制下，借名
    契約乃無名契約，依私法自治原則，當事人基於特定目的而
    訂立借名契約，如未違反強制規定或公序良俗，當非法所不
    許。上訴人主張兩造之被繼承人吳振國生前與被上訴人庚○
    ○、己○○、戊○○及丙○○○等6人之被繼承人吳金泉間
    就系爭土地成立借名登記契約，現借名契約已經消滅，請求
    被上訴人返還遺產一節，為被上訴人所否認，揆諸前揭舉證
    責任分配之說明，上訴人就其主張系爭土地均為吳振國之遺
    產之事實，應舉證以實其說。
  (三)上訴人就其主張之事實，僅提出吳振國之死亡證明書、兩造
    戶籍謄本、系爭土地之登記謄本、土地登記簿影本為證（原
    審卷(一)第7、8-15、26-33、41-61、96-101頁、卷(二)第141-1
    53頁）。然吳振國之死亡證明書、兩造戶籍謄本僅能證明吳
    振國於91年11月11日死亡、兩造均為吳振國之繼承人之事實
    ；而系爭土地之登記謄本、土地登記簿謄本亦僅能證明系爭
    土地移轉登記過程及登記狀況而已，均不足以證明吳振國與
    戊○○等4人間就系爭土地曾有成立借名登記契約。反之，
    被上訴人就其抗辯之事實，提出契稅繳納通知書、契稅課徵
    明細單、不動產監證費繳納通知書、買賣契約書為證（原審
    卷(二)第14-15、18-22頁）。視同上訴人未○○○、午○○○
    於原審到場陳述：「土地是我兄弟哥哥戊○○、吳金泉、己
    ○○、庚○○共同買的，不是父親吳振國留下的遺產」、「
    我的意見和未○○○一樣」等語（原審卷(二)第9-10頁）。
  (四)上訴人提起上訴後，雖於上訴理由狀載請求訊問被上訴人庚
    ○○、證人吳祥庚、吳祥通、黃清松、黃清泉等人，然嗣於
    準備程序捨棄該等被上訴人、證人之訊問，有上訴人之筆錄
    可參（本院卷第14頁、第54頁背面）。上訴人另於99年1月
    26日提出之「事實的原因說明的狀子」所載為事實之陳述，
    未為任何舉證，是上訴人迄本院言詞辯論終結，仍未就其有
    利之事實舉證以實其說。揆諸首揭舉證責任分配原則之說明
    ，上訴人未能舉證證明其被繼承人吳振國與戊○○等4人間
    就系爭土地成立借名登記契約，其遽予主張基於借名契約消
    滅之法律關係為本件之請求，於法無據，不應准許。
  (五)末按，上訴人主張之事實為其被繼承人吳振國與戊○○等4
    人間成立借名契約，因吳振國於91年11月11日死亡，上開借
    名契約因而消滅，戊○○等4人不得再為登記名義人云云，
    則上訴人所得請求者，僅為戊○○、己○○、庚○○及丙○
    ○○等6人各將其名下財產或吳金泉名下之前揭系爭土地移
    轉登記為吳振國所有，非得請求被上訴人直接將系爭土地移
    轉登記為全體繼承人公同共有。上訴人逕請求被上訴人將系
    爭土地移轉登記為全體繼承人公同共有，亦屬無據。
五上訴人依借名契約、繼承之法律關係，請求被上訴人將系爭土
  地移轉登記為全體繼承人公同共有，詳如上揭聲明所示，於法
  無據，不應准許。原審為上訴人敗訴之判決，核無不合。上訴
  意旨指摘原判決不當，求予廢棄改判，為無理由，應予駁回。
六本件因事證已臻明確，兩造其餘攻擊、防禦方法及所為之立證
  ，經審酌後認與判決之結果不生若何影響，無庸再逐一予以論
  列，合併敘明。
據上論結，本件上訴為無理由，依民事訴訟法第449條第1項、第
78條、第85條第1項前段、第463條、第385條第1項前段判決如主
文。
中    華    民    國    99    年    5     月    18    日
                    民事第十四庭
                        審判長法  官  林金村
                              法  官  李慈惠
                              法  官  湯美玉
正本係照原本作成。
如不服本判決，應於收受送達後20日內向本院提出上訴書狀，其
未表明上訴理由者，應於提出上訴後20日內向本院補提理由書狀
（均須按他造當事人之人數附繕本）上訴時應提出委任律師或具
有律師資格之人之委任狀；委任有律師資格者，另應附具律師資
格證書及釋明委任人與受任人有民事訴訟法第466條之1第1項但
書或第2項（詳附註）所定關係之釋明文書影本。
中    華    民    國    99    年    5     月    19    日
                              書記官  蕭進忠
附註：
民事訴訟法第466條之1（第1項、第2項）：
對於第二審判決上訴，上訴人應委任律師為訴訟代理人。但上訴
人或其他法定代理人具有律師資格者，不在此限。
上訴人之配偶、三親等內之血親、二親等內之姻親，或上訴人為
法人、中央或地方機關時，其所屬專任人員具有律師資格並經法
院認為適當者，亦得為第三審訴訟代理人。

司法院資訊處製作；財團法人民間司法改革基金會備份。
